【裁判字號】    95,台上,411
【裁判日期】    950309
【裁判案由】    損害賠償
【裁判全文】
最高法院民事判決              九十五年度台上字第四一一號
    上  訴  人  建華證券股份有限公司員林分公司
                        號
    法定代理人  丁○○
    訴訟代理人  高瑞錚律師
                陳在源律師
    上  訴  人  乙○○
                        號
                丙○○
    被 上訴 人  甲○○
                        53號.
    訴訟代理人  何志揚律師
上列當事人間請求損害賠償事件，上訴人對於中華民國九十四年
九月六日台灣高等法院台中分院第二審更審判決（九十四年度金
上更(一)字第一號），提起上訴，本院判決如下：
    主  文
原判決關於駁回上訴人其餘上訴及該訴訟費用部分廢棄，發回台
灣高等法院台中分院。
    理  由
查上訴人建華證券股份有限公司員林分公司（下稱建華公司員林
分公司，民國九十一年之前原名為建弘證券股份有限公司員林分
公司）經原審判命與乙○○、丙○○負連帶債務，因建華公司員
林分公司提出非基於個人關係之抗辯為有理由，該訴訟標的對於
乙○○、丙○○即屬必須合一確定，依民事訴訟法第五十六條第
一款規定，建華公司員林分公司之上訴效力及於乙○○、丙○○
，爰併列之為上訴人，合先敘明。
原審就其中命上訴人連帶給付新台幣（下同）二千二百四十二萬
一千九百四十五元本息部分，維持第一審所為被上訴人勝訴之判
決，駁回上訴人之上訴，無非以：被上訴人主張上訴人乙○○與
丙○○均為上訴人建華公司員林分公司之營業員，伊自八十四年
四月間起，以訴外人張雪琴、張玉治名義在建華公司員林分公司
買賣股票，伊並委託乙○○代為處理相關事務，約定乙○○應依
伊之指示買賣股票，乙○○並另提供訴外人林坤生等二十餘人頭
戶供伊使用。嗣乙○○及丙○○買賣股票發生虧損，竟共同意圖
為自己不法之所有，推由乙○○違背伊之委任，擅自以上開人頭
戶名義為伊買入股票，當日銷賣出，將所得價金三千二百二十
一萬四千六百四十一元予以侵占之事實，業據提出財政部證券暨
期貨管理委員會書函等件為證。建華公司員林分公司雖辯稱：被
上訴人係私下委託乙○○以張雪琴等人頭戶名義買賣股票，其與
乙○○間有委任關係存在，乙○○違背委任契約，與丙○○共同
侵占被上訴人之資金，係渠等二人個人之犯罪行為，而非執行受
僱人職務之行為，伊無庸對之負僱用人之連帶賠償責任等語。被
上訴人於書狀中陳明其委託乙○○代為處理股票買賣之相關事宜
，應可認被上訴人已自認委任關係存在被上訴人與乙○○之間。
但按證券交易法第一百五十一條規定：於有價證券集中交易市場
為買賣者，在會員制證券交易所限於會員；在公司制證券交易所
限於訂有使用有價證券集中交易市場契約之證券自營商或證券經
紀商。依此規定，客戶係委託證券商交割股票，再由證券商之營
業員代理證券商為客戶辦理股票交割手續。故客戶使用人頭戶買
賣股票，仍與證券商成立委任關係，而非與證券商之營業員成立
委任關係。被上訴人於建華公司員林分公司以張雪琴等人頭戶名
義買賣股票，即與建華公司員林分公司成立委任關係，而與乙○
○則不成立委任關係。上訴人抗辯：被上訴人私下委託乙○○以
人頭戶買賣股票，其與乙○○間有委任關係存在等語，為無足採
。是被上訴人對於其與乙○○兼有委任關係之自認既與事實不符
，其表示撤銷上開自認，自應准許。次按民法第一百八十八條第
一項前段所謂受僱人因執行職務不法侵害他人權利，不僅指受僱
人因執行其所受命令或委託之職務自體，或執行該職務所必要之
行為，不法侵害他人權利而言，即受僱人職務上予以機會之行為
，及與執行職務之時間或處所有密切關係之行為，在客觀上足認
與其執行職務有關，而不法侵害他人之權利者，亦包括在內，該
等行為即令係受僱人為自己利益而為，亦無不同。乙○○及丙○
○為建華公司員林分公司之營業員，渠等二人利用乙○○受被上
訴人委託買賣股票之機會，由乙○○提供不實之買賣股票報表，
矇騙被上訴人在人頭戶之提款單上蓋章，共同侵占被上訴人之資
金，係利用職務上給予之機會，為與執行職務有密切關係之行為
，於客觀上足認與渠等二人執行職務有關。建華公司員林分公司
為渠等二人之僱用人，自應依民法第一百八十八條第一項規定，
與渠等二人連帶對被上訴人負損害賠償責任。乙○○及丙○○侵
占被上訴人之資金共計三千二百零三萬一千三百五十元，有安侯
建業會計師事務所鑑定書可稽。惟查被上訴人將人頭戶之印鑑章
、存摺交付乙○○保管，致乙○○及丙○○有侵占其資金之機會
，其自與有過失，應減輕賠償金額十分之三。故被上訴人依侵權
行為之法律關係，請求建華公司員林分公司與乙○○、丙○○連
帶給付伊二千二百四十二萬一千九百四十五元及自訴狀繕本送達
翌日即八十九年一月二十二日起至清償日止按年息百分之五計算
之利息，為有理由，應予准許等詞，為其判斷之基礎。
惟查，原審一方面認定被上訴人於書狀中陳明其委託乙○○代為
處理股票買賣之相關事宜，應可認被上訴人已自認委任關係存在
被上訴人與乙○○之間。一方面又以證券交易法第一百五十一條
規定，認定被上訴人使用人頭戶買賣股票，仍與建華公司員林分
公司成立委任關係，而與乙○○則不成立委任關係，已見判決理
由相互矛盾。且投資人買賣股票實係委託證券經紀商向證券交易
所申報買賣有價證券，證券經紀商乃以自己名義為他人計算之交
易，屬於民法上「行紀」。而民法上之委任，受任人為處理事務
，本於委任人所授與之代理權，須以委任人名義與他人為法律行
為時，始直接對委任人發生效力，且除當事人另有約定外，得在
委任人所授權限範圍內，自行裁量決定處理一定事務之方法，以
完成委任之目的。查，被上訴人於建華公司員林分公司委託乙○
○買賣股票，縱令建華公司員林分公司明知乙○○以人頭戶為被
上訴人辦理股票買賣事宜，亦僅止於遵照指示執行股票交易、結
算交割及辦理過戶，且係以建華公司員林分公司名義為之，然被
上訴人私下委託乙○○者，關於以何人頭戶購買、交易後以保管
之印鑑、存摺在提款單上蓋章或交被上訴人或其秘書等人在提款
單上蓋章，完成在各人頭戶間從事錯綜複雜之轉帳，憑以辦理結
算交割，乙○○均係以被上訴人名義為之，且有自由裁量權，致
其有侵占股票款項之機會，則乙○○與被上訴人間何以不成立委
任關係？乙○○所從事者，何以係其為建華公司員林分公司之營
業員業務範圍或予其機會之行為？均與建華公司員林分公司就乙
○○侵占股款之行為應否負僱用人連帶賠償責任，至有關係。不
能恝置不論，乃原審未遑詳查，遽以上揭理由為上訴人不利之判
決，亦嫌疏略。上訴論旨，指摘原判決違背法令，求予廢棄，非
無理由。
據上論結，本件上訴為有理由。依民事訴訟法第四百七十七條第
一項、第四百七十八條第二項，判決如主文。
中    華    民    國  九十五  年    三    月    九    日
                      最高法院民事第六庭
                          審判長法官  許  朝  雄
                                法官  謝  正  勝
                                法官  鄭  玉  山
                                法官  吳  麗  女
                                法官  袁  靜  文
      本件正本證明與原本無異
                                      書  記  官
中    華    民    國  九十五  年    三    月  二十二  日
                                                      Ｌ


司法院資訊處製作；財團法人民間司法改革基金會備份。
